臺灣高等法院高雄分院刑事判決　　 94年度上更(一)字第219號
上　訴　人　臺灣高雄地方法院檢察署檢察官
被　　　告　乙○○
上列上訴人因被告偽造文書等案件，不服臺灣高雄地方法院90年
度訴字第2115號中華民國91年3月20日第一審判決（起訴案號：
臺灣高雄地方法院檢察署90年度偵字第3071號），提起上訴，經
判決後，由最高法院發回更審，本院判決如下：
     主  文
原判決撤銷。
乙○○行使偽造私文書，足以生損害於公眾及他人，處有期徒刑
柒月。
普通護照入出境許可申請書（收據號碼00000000號）上
偽造之「鍾幸每」署名壹枚、鍾幸每身分證上經變造之相片壹張
，均沒收。
    事  實
一、乙○○與張小、游燿竹（未經移送偵辦）夫妻之姪子游人
    龍係朋友關係，張小因甲○○積欠其債務未還，乙○○知
    悉後，乃與張小、游燿竹及真實姓名年籍不詳之成年男子
    共7 人，共同基於剝奪行動自由之犯意聯絡，於民國88 年4
    月間某日下午5 許時，分別駕駛2 輛不詳車號之自用小客車
    前往台北市○○區○○街67號甲○○住處催討債務，並強拉
    甲○○進入其中1 輛不詳車號之自用小客車內，將其載往台
    北縣八里鄉廖添丁廟對面山上毆打（傷害部分未據告訴），
    並對甲○○稱：「若不交出身分證、戶口名簿及面額60萬元
    之本票，則不能離開」等語，經甲○○同意交出上開物品後
    ，乙○○等人乃開車載送甲○○返回上開住處，由甲○○之
    前妻鍾幸每將甲○○及鍾幸每之身分證、戶口名簿及面額60
    萬元之本票2 張交予乙○○等人後，乙○○等人始於同日晚
    間8 時許將甲○○釋放，拘束甲○○之行動自由前後長達3
    小時許，乙○○將上開本票2 張交予張小、游燿竹，其餘
    身分證及戶口名簿則由其取走。乙○○取得鍾幸每之身分證
    後，於不詳時間、地點，將鍾幸每身分證上之照片撕下，換
    貼不詳姓名女子之照片，變造鍾幸每之身分證，再於89 年1
    月6 日持前開變造之鍾幸每身分證，至桃園市○○路○段74
    號大業旅行社，委託不知情之廖宏文辦理鍾幸每之中華民國
    護照及台胞證，廖宏文即在普通護照入出境許可申請書上偽
    簽「鍾幸每」之署名1 枚，偽造鍾幸每向內政部入出境管理
    局申請護照之意思表示，並於89年1 月7 日持該申請書及變
    造之鍾幸每身分證，向內政部入出境管理局提出，申請鍾幸
    每之護照，足以生損害於鍾幸每、戶政機關管理國民身份之
    正確性及內政部對於國民入出境管理之正確性。嗣經內政部
    入出境管理局承辦人員發覺可疑，報警處理，並於89 年1月
    11日下午2 時許，乙○○前往翔福旅行社時，為警當場查獲
    。
二、案經內政部警政署刑事警察局移送臺灣桃園地方法院檢察署
    呈請臺灣高等法院檢察署核轉臺灣高雄地方法院檢察署檢察
    官偵查起訴。
    理  由
壹、程序部分：
    按被告以外之人於審判外之陳述雖不符刑事訴訟法第159 條
    之1 至之4 等4 條之規定，而經當事人於審判程序同意作為
    證據，法院審酌該言詞陳述或書面陳述作成時之情況，認為
    適當者，亦得為證據；當事人、代理人或辯護人於法院調查
    證據時，知有刑事訴訟法第159 條第1 項不得為證據之情形
    ，而未於言詞辯論終結前聲明異議者，視為有前項之同意，
    同法第159 條之5 定有明文。本件證人甲○○、鍾幸每於警
    詢、偵查中之陳述，其性質雖屬傳聞證據，惟其等所為之警
    、偵詢筆錄內容，業經本院審理時予以提示並告以要旨，且
    各經檢察官、被告等人表示意見，當事人已知上述筆錄乃傳
    聞證據，且均未於言詞辯論終結前對該等筆錄內容異議，依
    上開規定，證人甲○○、鍾幸每於警詢、偵查中之證言應具
    有證據能力。
貳、實體部分：
一、訊據被告乙○○矢口否認有上開妨害自由、行使偽造私文書
    及行使變造特種文書犯行，辯稱：我跟隨張小至被害人甲
    ○○住處，並全程參與，但我不知道他們在做什麼，我們將
    被害人甲○○載回住處，當他前妻鍾幸每交給我整包東西後
    ，我就把那些東西當場交給張小、游燿竹夫婦，我不知道
    裡面是什麼東西，經變造之鍾幸每身分證是張小之妻游燿
    竹事後交給我，委託我幫忙找旅行社辦理護照及台胞證，游
    燿竹將整包證件交給我，我不知道鍾幸每之身分證是變造的
    云云；惟查：
(一)被告於上開時、地妨害被害人甲○○自由之犯行，業據被告
    於偵查及原審坦承不諱，核與被害人甲○○於警訊、偵查及
    原審指訴之情節相符，並經被害人鍾幸每於警訊時證述屬實
    。被告於本院審理中翻異，改稱：我有全程參與，但不知是
    妨害自由犯行云云，顯與常情有違，應係事後卸責之詞，不
    足採信，被告妨害自由之事證明確，犯行洵堪認定；至被害
    人甲○○所簽發面額60萬元之本票2 張，係屬押票性質，被
    告乙○○與張小夫婦並無提示該本票，顯見其等並無不法
    所有之意圖，併予敘明。
(二)被告持變造之鍾幸每身分證，於89年1月6日至大業旅行社，
    委託不知情之廖宏文辦理鍾幸每之中華民國護照及台胞證之
    事實，已經被告供認屬實，並經證人廖宏文於原審證述明確
    ，而鍾幸每並無同意被告為其辦理護照及台胞證等情，亦經
    被害人鍾幸每於警訊指證綦詳（台灣桃園地方法院檢察署偵
    緝字第412 號卷第38頁），並有普通護照入出境許可申請書
    1 份、經變造之鍾幸每身分證1 張附卷可稽，該申請書及變
    造之鍾幸每身分證經由大業旅行社向內政部入出境管理局提
    出，申請鍾幸每之護照等情，有該申請書之收件審核章可憑
    ，而該鍾幸每之身分證經鑑定結果：「身分證黏貼相片處有
    重複黏貼之痕跡，且膠膜上有鋼印，相片上無鋼印。」，此
    有內政部警政署刑事警察局89年1 月10日刑鑑字第3683號鑑
    驗通知書在卷足參（台灣桃園地方法院檢察署偵字第1120號
    卷第8 、9 、10、15頁），足證該鍾幸每之身分證相片部分
    確經變造。雖被告辯稱：游燿竹在中正路、莊敬路口的檳榔
    攤，把鍾幸每的身分證交給我，因為我沒有車子，所以拜託
    羅永吉帶我去云云，然此為證人游燿竹所否認，而證人羅永
    吉於本院前審證稱：在萬壽路乙○○經營之檳榔攤，有看過
    游燿竹及張小云云（本院上訴卷第65、66頁），核與被告
    前述有關地點之供詞不符。況證人張小於本院前審證稱：
    被害人將身分證、戶口名簿、本票交給被告，被告當著被害
    人的面交給我，但被害人走後，被告又把身分證及戶口名簿
    拿走等語，核與證人游燿竹證稱：本票我們拿走，身分證及
    戶口名簿我們沒有用，由被告拿走等語相符（以上見本院上
    訴卷第63、64頁），足證被告所辯，尚難採信。被告持變造
    之鍾幸每身分證委託旅行社辦理護照及台胞證，而未能合理
    交代該變造身分證之來源，衡諸常情，該身分證應係被告以
    妨害自由之非法方法自被害人鍾幸每處取得後，於不詳時地
    變造後持以行使，並利用不知情之旅行社偽填入出境許可申
    請書持以申辦護照，殆無疑義；被告行使偽造私文書及行使
    變造特種文書犯行亦堪認定。
二、按被告行為後，護照條例於89年5 月17日修正公布，增訂第
    23條規定：「偽造、變造國民身分證以供申請護照，足以生
    損害於公眾或他人者，處5 年以下有期徒刑、拘役或科或併
    科新台幣50萬元以下罰金。行使前項文書者，亦同。」，該
    條規定係刑法第216條、第212條之行使偽造、變造國民身分
    證（特種文書）申請護照之特別規定，應依刑法第2條第1項
    但書規定，為新舊法之比較，適用刑法第216條、第212條論
    處。核被告所為，妨害自由部分係犯刑法第302條第1項剝奪
    他人行動自由罪；變造身分證申請護照部分係犯刑法第216
    條、第210 條行使偽造私文書罪及同法第216 條、第212 條
    行使變造特種文書罪。公訴人認被告妨害自由犯行係犯刑法
    第304 條第1 項使人行無義務之事罪，惟按刑法第302 條第
    1 項及第304 條第1 項之罪，其所保護之法益均為人身自由
    ，而私行拘禁及其他非法方法剝奪人行動自由，仍不外以強
    暴、脅迫為手段，其罪質本屬相同，但第302 條第1 項之法
    定刑，既較第304 條第1 項之罪重，則行為人以非法方法剝
    奪人之行動自由，縱其目的在使人行無義務之事，或妨害人
    行使權利，仍應逕依第302 條第1 項之罪論處，而無適用刑
    法第304 條之餘地（最高法院29年台上字第2359號判例參照
    ），公訴人引用之起訴法條容有未洽，惟其基本社會事實相
    同，起訴法條應予變更。被告與張小、游燿竹及其他真實
    姓名年籍不詳之成年男子共7 人間，就上開剝奪他人行動自
    由犯行部分，有犯意聯絡及行為分擔，為共同正犯。又被告
    利用不知情之廖宏文行使並偽造普通護照入出境許可申請書
    、行使變造特種文書，均為間接正犯。被告偽造鍾幸每署名
    之行為係偽造私文書之階段行為，偽造私文書及變造特種文
    書之低度行為，應為行使之高度行為所吸收，均不另論罪。
    被告同時提出變造之鍾幸每國民身分證及偽造之普通護照入
    出境許可申請書，向內政部入出境管理局申請護照，就行使
    而言，係1 行為同時觸犯行使變造特種文書及行使偽造私文
    書罪，為想像競合犯，應從一重之行使偽造私文書罪處斷；
    又所犯妨害自由及行使偽造私文書2 罪間，有方法、結果之
    牽連關係，為牽連犯，應依刑法第55條規定從一重之行使偽
    造私文書罪處斷。
三、原審對被告予以論罪科刑，固非無見，惟查：被告行使偽造
    私文書及行使變造特種文書犯行，事證明確，原審未予詳察
    ，遽認不能證明被告此部分犯罪，而不另為無罪之諭知，尚
    有違誤。檢察官上訴意旨執此指摘原判決不當，為有理由，
    應由本院撤銷改判。爰審酌被告不循正規途逕解決債務問題
    ，竟非法剝奪被害人甲○○之行動自由達3 小時，危害社會
    治安，對被害人甲○○造成之傷害非輕，又變造身分證申請
    假護照，破壞戶籍管理並危害國境出入之安全，本不宜寬貸
    ，惟念其犯罪後曾坦承部分犯行，態度尚可等一切情狀，量
    處如主文第2 項所示之刑。又普通護照入出境許可申請書（
    收據號碼00000000號）上偽造之「鍾幸每」署名1 枚，應依
    刑法第219 條規定宣告沒收。鍾幸每身分證上經變造之相片
    1 張，被告雖否認為其所變造，惟衡情應係被告所有，且供
    犯行使變造特種文書罪所用之物，應依刑法第38條第1 項第
    2 款規定宣告沒收。
據上論斷，應依刑事訴訟法第369 條第1 項前段、第364 條、第
299 條第1 項前段、第300 條，刑法第302 條第1 項、第216 條
、第210 條、第212 條、第2 條第1 項但書、第28條、第55條、
第219 條、第38條第1 項第2 款，罰金罰鍰提高標準條例第1 條
前段，判決如主文。
本案經檢察官沈紹嘉到庭執行職務。
中　　華　　民　　國　　94　　年　　11　　月　　22　　日
                  刑事第七庭    審判長法  官  黃憲文
                                      法  官  黃三友
                                      法  官  曾逸誠
以上正本證明與原本無異。
如不服本判決，應於收受本判決後10日內，向本院提出上訴書狀
，其未敘述上訴理由者，並得於提起上訴後10日內向本院補提理
由書狀（均須按他造當事人之人數附繕本）「切勿逕送上級法院
」。
中　　華　　民　　國　　94　　年　　11　　月　　22　　日
　　　　　　　　　　　　　　　　　　　書記官  葉淑華
附錄本判決論罪之法條：
刑法第210條
偽造、變造私文書，足以生損害於公眾或他人者，處5 年以下有
期徒刑。
刑法第212條
偽造、變造護照、旅券、免許證、特許證及關於品行、能力服務
或其他相類之證書、介紹書，足以生損害於公眾或他人者，處1
年以下有期徒刑、拘役或300元以下罰金。
刑法第216條
行使第210 條至第215 條之文書者，依偽造、變造文書或登載不
實事項或使登載不實事項之規定處斷。
刑法第302條第1項：
私行拘禁或以其他非法方法，剝奪人之行動自由者，處5 年以下
有期徒刑、拘役或300元以下罰金。
